【裁判字號】    89,台非,298
【裁判日期】    890913
【裁判案由】    貪污
【裁判全文】
最高法院刑事判決                                八十九年度台非字第二九八號
    上訴人  最高法院檢察署檢察總長
    被  告  甲○○
            乙○○
右上訴人因被告等貪污案件，對於台灣高等法院中華民國八十二年十月八日第二審確
定判決（八十二年度上更(一)字第二七二號，起訴案號：台灣板橋地方法院檢察署八十
年度偵字第七四四四、八二○七、八六三一、八七九一號），認為一部違法，提起非
常上訴，本院判決如左：
    主  文
原審關於甲○○、乙○○訴訟程序違背法令及原判決關於甲○○、乙○○違背法令之
部分均撤銷。
    理  由
非常上訴理由稱：「按未經參與審理之法官參與判決者，其判決當然為違背法令。刑
事訴訟法第三百七十九條第十三款定有明文。依本件八十二年十月一日上午九時二十
分審判筆錄之記載，出庭審判之法官為審判長廖茂榮、法官劉介民及林家惠三員。但
原判決參與判決之法官，則係審判長廖茂榮、法官林丁寶及林家惠三員。有原判決附
卷可稽。其中法官林丁寶未參與審理而參與判決，殊有悖直接審理之原則。揆諸首開
規定，顯屬違法。又認定事實、取捨證據以及證據證明力之判斷，雖係事實審法院之
職權，究不得違背證據法則及經驗法則。本件檢察官起訴被告乙○○、甲○○與經另
案判決確定之林天福，均係台灣台北看守所之雇員或委任管理員，負責被告之戒護管
理工作。為依據法令從事公務之人員。七十九年間，有梁東亮者，因案押於台灣台
北看守所，為求獲得較好待遇，乃循管道結識乙○○、甲○○等人，由其兄梁克超出
面，多次邀請乙○○等在台北市○○○街杜康居餐廳、環亞飯店等處飲宴。乙○○並
曾為其弟滕永青工作之事，要求梁克超款待其弟之長官陳初庭等人至芭蕉園ＣＬＵＢ
飲酒作樂，共計花費十餘萬元。乙○○等受款待後，明知梁東亮係每逢雙日始可會面
，且香煙、檳榔、現金等物品，均嚴禁攜入看守所內供在押被告持有、使用。竟基於
概括之犯意，連續放任梁東亮於單日冒名會面，並給予較長會面時間之優待而不予制
止。林天福等並多次為梁克超攜入香煙、檳榔供梁東亮使用。乙○○則藉其擔任該所
第十工廠主管之便，請准由梁東亮擔任該廠雜役，使其可獲得較多之行動自由，並於
七十九年六月初某日及過後數日，連續二次在該所面會室及側門口，受梁克超之託，
攜入十萬元及九萬元，交與梁東亮供其清償賭債；甲○○亦為梁克超攜入一萬元予梁
東亮，並從中抽取二千元賄款。觸犯戡亂時期貪污治罪條例第四條第六款之違背職務
收受賄賂或不正利益罪之事實，已據共同被告林天福、被告甲○○、證人梁克超及梁
東亮等，在法務部調查局台北市調查處調查時陳明無訛。被告乙○○對於曾至芭蕉園
ＣＬＵＢ飲宴，亦不否認。調查機關並無不法取供情事，亦有被告等應訊時全程錄影
之錄影帶可供查考。縱其陳述相互間或有出入，但其陳述之基本事實並無不同。又被
告等為梁克超攜入現金時，梁東亮正押於該看守所內，如無其事，梁東亮焉能知悉
而在調查人員調查時陳述其事﹖足徵被告之自白與事實相符。被告身為看守所管理員
，在押人犯梁東亮係其戒護之對象，乙○○且係梁東亮之日間主管。梁東亮之兄梁克
超多次邀宴，每次所費四、五千元，被告等竟予接受；梁東亮在看守所內又備受優待
，尤足證明被告所為其有收受不正利益或賄賂，並違背職務之自白與事實相符。原判
決對於此項不利於被告之事證，一概摒棄不採，專以被告及相關證人事後勾串之詞，
認定被告接受在押人犯家屬多次邀宴係「小吃」係「正當酬酢」，謂「難認係不正利
益」，與被告之違背職務行為「無對價關係」。對於被告多次為梁克超攜入香煙、檳
榔予梁東亮使用部分，則謂梁東亮無吃檳榔之習慣，已據梁東亮供明在卷。衡情無由
被告攜入檳榔之必要。梁東亮兄弟所供之金額又不相符云云。而認此部分不成立犯罪
，其採證已屬有違證據法則。況被告係看守所管理員，負責在押人犯之戒護等工作。
乃接受在押人犯家屬之邀宴，並予在押人犯以特殊待遇，本已違法。而每次邀宴所費
竟達四、五千元，原判決竟謂係「小吃」（四、五千元係小吃，則「大吃」將費若干
﹖）係「正當酬酢」（看守所管理員受在押人犯之家屬邀宴係正當酬酢，則法官受其
承辦案件被告之家屬邀宴，是否亦屬正當酬酢﹖），「非不正利益」、與被告之違法
行為「無對價關係」，其採證之理由尤與社會一般大眾之經驗法則不合。若謂梁東亮
無吃檳榔之習慣，故無由被告攜入檳榔之必要，則被告為梁東亮攜入香煙之部分，何
以亦不成立犯罪﹖未據說明其理由，亦屬違誤。至於被告為梁克亮攜入現金交予梁東
亮部分，當時梁東亮正押於該看守所。如無其事，梁東亮無從在調查人員調查時陳
述如見，已詳前述。原判決謂無證據證明其事，亦有違證據法則。案經確定，爰依刑
事訴訟法第四百四十一條、第四百四十三條提起非常上訴，以資糾正。」等語。
本院按未經參與審理之法官參與判決者，即屬刑事訴訟法第四百四十七條第一項第二
款所稱之訴訟程序違背法令。本件被告甲○○、乙○○等貪污案件，原審於民國八十
二年十月一日上午審判期日出席審判之法官為審判長法官廖茂榮、法官劉介民、林家
惠，有審判筆錄可證，但參與判決之法官則為審判長廖茂榮、法官林丁寶、林家惠。
是法官林丁寶未參與審理，竟參與判決，自屬訴訟程序違背法令。又按認定事實、取
捨證據以及證據證明力之判斷，雖係事實審法院之職權，惟不得違背論理法則及經驗
法則。原判決於理由欄六之(二)、(四)已說明在押人犯梁東亮之兄梁克超為套交情，以便
梁東亮在看守所內之生活起居獲得較好待遇，而在台北市○○○街杜康居餐廳宴請台
北看守所管理員即被告甲○○、乙○○及林天福等人，前後共五、六次，每次開支約
新台幣四、五千元等情，已據梁克超供證屬實。依此事實，甲○○、乙○○等顯已收
受不正利益。乃原判決竟謂上開邀宴係「小吃」、「正當酬酢」，難認係「不正利益
」之賄賂，縱使甲○○、乙○○等有使梁東亮面會時間較規定為長，及調任梁東亮為
雜役之情形，亦與受邀之行為無對價關係，尚難律以刑責云云。其認事採證顯有違經
驗法則，自屬刑事訴訟法第三百七十九條第十四款後段之理由矛盾，且已致適用法條
錯誤，當然為判決違背法令。案經確定，非常上訴意旨執以指摘，洵有理由，惟原判
決尚非不利於被告等，應僅將原審關於被告甲○○、乙○○訴訟程序違背法令及原判
決關於被告甲○○、乙○○違背法令之部分均撤銷，以資糾正。又原判決已詳細論斷
梁克超並未出資邀請被告甲○○、乙○○至環亞飯店及芭蕉園ＣＬＵＢ飲酒作樂；梁
克超並未託甲○○、乙○○攜帶現金、檳榔、香菸等物入台北看守所交予梁東亮；甲
○○、乙○○亦無違法准梁東亮單日會面之不法行為等所憑證據與理由。非常上訴理
由對此部分卷內同一證據資料之證明力，持與原判決相異之評價，憑持己見漫指原判
決上開論斷為不當，與卷內證據有違云云，而指摘原判決之論斷有證據上理由矛盾及
理由不備之違法，尚有誤會。
據上論結，應依刑事訴訟法第四百四十七條第一項第一款前段、第二款，判決如主文
。
中      華      民      國    八十九    年      九      月     十三     日
                              最高法院刑事第九庭
                                  審判長法官  張  信  雄
                                        法官  賴  忠  星
                                        法官  張  清  埤
                                        法官  林  永  茂
                                        法官  蕭  仰  歸
      右正本證明與原本無異
                                              書  記  官
中      華      民      國    八十九    年      九      月     十九     日


司法院資訊處製作；財團法人民間司法改革基金會備份。
